【裁判字號】    99,家訴,39
【裁判日期】    991216
【裁判案由】    確認婚姻關係存在
【裁判全文】
臺灣宜蘭地方法院民事判決              99年度家訴字第39號
原      告  陳志清
被      告  莊秀芬
上列當事人間確認婚姻關係存在事件，本院於民國99年12月2日
言詞辯論終結，判決如下：
    主      文
原告之訴駁回。
訴訟費用由原告負擔。
    事實及理由
一、原告主張被告原為大陸地區人民，兩造於民國90年3月13日
    在大陸地區結婚，並於90年3月29日在臺灣地區辦理結婚之
    戶籍登記；98年7、8月間，因原告積欠債務，恐影響廣東粥
    餐店之生意，被告建議兩人可以假離婚之方式來規避債務，
    原告信以為真，即與被告於98年8月6日簽立離婚協議書，但
    證人皆清楚當時兩造並無離婚之真意；為確保兩造能再行辦
    理結婚登記，並同時書立約定書1紙，約定雙方於1個月後辦
    理結婚登記並恢復婚姻關係，詎屆期被告均推託不願辦理結
    婚登記；兩造間本無離婚之意思，本件離婚即屬無效，為此
    訴請確認兩造婚姻關係存在等語。被告則以兩造經常吵架，
    婚姻無法維繫，故兩造有離婚之真意，且方式符合法定要件
    ，婚姻關係已不存在等語，資為抗辯。
二、原告主張兩造於98年8月6日簽立離婚協議書，並有證人黃复
    紅、龍曼兩人簽名，且已協同至戶政事務所辦理離婚登記等
    情，有戶籍謄本、宜蘭縣宜蘭市戶政事務所99年11月12日宜
    市戶字第0990003412號函附「離婚登記申請書」、「離婚協
    議書」各1件在卷可佐，並為被告所不爭執，應堪信為真實
    。則本件之爭點在於兩造協議離婚是否具備離婚之真意？
三、原告主張兩造並無離婚之真意，固據其提出約定書1件為證
    。惟查：
  (一)被告堅決主張兩造不僅依法定方式辦理協議離婚，且有離婚
    之真意。而證人龍曼、黃复紅兩人到庭證述，本件離婚協議
    書上之證人簽名確係證人所親為，且證人係為見證兩造離婚
    而簽名，依其等認知，兩造確有離婚之真意等語。承上，原
    告主張兩造無離婚之真意，既為被告所否認，又與證人之證
    詞內容有間，即不能認原告就其主張之事實已盡舉證之責。
  (二)又原告提出之約定書記載「約定人甲方陳志清，乙方莊秀芬
    因故辦理暫時離婚，並約定一個月後辦理結婚登記，並恢復
    婚姻關係」等語。依文義解釋，兩造雖約定「暫時」離婚，
    惟既云「離婚」，顯示兩造均有結束婚姻關係之意，且不論
    期間長短，均不影響兩造於辦妥離婚之戶籍登記後兩造之婚
    姻關係已終結之事實；再上述約定書又記載「約定一個月後
    辦理結婚之登記，並恢復婚姻關係」等語，此不僅適足佐證
    兩造確具有離婚之真意，嗣後始有再辦結婚登記以「恢復」
    兩造婚姻關係之可言，且兩造雖約定「一個月後辦理結婚之
    登記」，惟此約定充其量僅可解釋為民法第972條規定之「
    婚約」，而婚約不得請求強迫履行，此復為民法第975條所
    明定，故原告在兩造未重新辦理結婚登記以前，自不得主張
    兩造之婚姻仍屬存在。
  (三)綜上，原告固主張兩造之離婚因不具備離婚之真意而無效，
    卻不能對此有利於己之事實舉證以實其說，依舉證責任分配
    之法則（民事訴訟法第277條規定參照），其主張不能認為
    真正。從而，原告訴請確認兩造間之婚姻關係存在為無理由
    ，應予駁回。
四、據上論結，本件原告之訴為無理由，依民事訴訟法第78條，
    判決如主文。
中    華    民    國    99    年    12    月    16    日
                  臺灣宜蘭地方法院家事法庭
                      法  官  周健忠
以上正本與原本無異。
如不服本判決，應於收受送達後20日內向本院提出上訴狀（應附
繕本）。
中    華    民    國    99    年    12    月    16    日
                      書記官  姚國華

司法院資訊處製作；財團法人民間司法改革基金會備份。
